【裁判字號】    95,判,760
【裁判日期】    950522
【裁判案由】    遺產稅
【裁判全文】
最  高  行  政  法  院  判  決
                                     95年度判字第00760號
上  訴  人  乙○○○
            己○○
            戊○○
            甲○○
            丁○○
            丙○○
            庚○○
            辛○○
被 上訴 人  財政部臺北市國稅局
代  表  人  張盛和        送達處所同上
上列當事人間因遺產稅事件，上訴人對於中華民國93年11月25日
臺北高等行政法院92年度訴字第3682號判決，提起上訴，本院判
決如下：
    主  文
上訴駁回。
上訴審訴訟費用由上訴人負擔。
    理  由
壹、本件上訴人主張：民法第1030條之1剩餘財產差額分配請求
    權，由法律規定之構成要件及立法意旨觀之，並不以夫妻於
    民國（下同）74年6月5日以後取得之財產為限，應包含該日
    以前之財產。次查民法親屬編施行法第1條規定，親屬事件
    發生在修正後當然適用新法，本件聯合財產關係消滅時，係
    在修正後（被繼承人於89年3月5日死亡），從而計算民法第
    1030條之1條文中所指婚姻關係存續中所取得而現存之原有
    財產，應以聯合財產關係消滅之時點為判斷是否適用新法之
    依據，而非以74年6月5日之前或之後始取得現存之原有財產
    為依據。再按民法第1030條之1規定並無同時對已發生之結
    婚或夫妻財產取得之法律秩序，有溯及適用之情形，其乃屬
    非真正溯及既往情況；而民法親屬編施行法第1條後段乃真
    正法律不溯及既往之具體規定，是民法第1030條之1規定不
    在民法親屬編施行法第1條後段適用範圍，尚不得以民法親
    屬編施行法第1條後段，作為限制夫妻於民法第1030條之1規
    定夫或妻於婚姻關係存續中取得之財產中之依據。且民法第
    1030條之1有關剩餘財產差額分配請求權之立法精神，係出
    於保障我國女性配偶對於家務育幼及婚姻共同生活之貢獻，
    並非無償取得，當不應作為遺產稅之課徵對象，剩餘財產差
    額分配請求權應自聯合財產關係消滅時起算。綜上，本件上
    訴人乙○○○與被繼承人之於婚姻關係存續中，因夫妻共同
    付出勞力所購買之土地及房屋（縱於74年6月4日以前取得）
    ，應仍可適用民法第1030條之1核計被繼承人死亡時配偶剩
    餘財產差額分配請求權，爰請求廢棄原判決。
貳、被上訴人則以：對於高等行政法院判決之上訴，非以其違背
    法令為理由，不得為之。行政訴訟法第242條定有明文。依
    同法第243條第1項規定，判決不適用法規或適用不當者，為
    違背法令。而判決有同法條第2項所列各款情形之一者，為
    當然違背法令。是當事人提起上訴，以原審判決有違背法令
    為理由時，始得提起上訴。查上訴人主張各節，業經原審法
    院逐一詳為審酌，予以論駁在案，並無判決不適用法規或適
    用不當之情形，上訴人仍執前詞反覆訴求，僅為上訴人法律
    見解之歧異，要難符合上訴之要件等語，資為抗辯。
參、原審斟酌全辯論意旨及調查證據之結果，以：按「凡經常居
    住中華民國境內之中華民國國民死亡時遺有財產者，應就其
    在中華民國境內境外全部遺產，依本法規定，課徵遺產稅。
    」為遺產及贈與稅法第1條第1項所明定。「聯合財產關係消
    滅時，夫或妻於婚姻關係存續中所取得而現存之原有財產，
    扣除婚姻關係存續中所負債務後，如有剩餘，其雙方剩餘財
    產之差額，應平均分配。但因繼承或其他無償取得之財產，
    不在此限。」亦為74年6月3日修正公布之民法第1030條之1
    第1項所明定。次按「民法親屬編於74年6月3日修正時，增
    訂第1030條之1關於夫妻剩餘財產差額分配請求權之規定。
    同日修正公布之民法親屬編施行法第1條規定：『關於親屬
    之事件，在民法親屬編施行前發生者，除本施行法有特別規
    定外，不適用民法親屬編之規定；其在修正前發生者，除本
    施行法有特別規定外，亦不適用修正後之規定。』明揭親屬
    編修正後之法律，仍適用不溯既往之原則，如認其事項有溯
    及適用之必要者，即應於施行法中定為明文，方能有所依據
    ，乃基於法治國家法安定性及既得權益信賴保護之要求，而
    民法親屬編施行法就民法第1030條之1既未另定得溯及適用
    之明文，自應適用施行法第1條之規定。又親屬編施行法於
    85年9月25日增訂第6條之1有關聯合財產溯及既往特別規定
    時，並未包括第1030條之1之情形。準此，74年6月4日民法
    親屬編修正施行前結婚，並適用聯合財產制之夫妻，於74年
    6月5日後其中一方死亡，他方配偶依第1030條之1規定行使
    夫妻剩餘財產差額分配請求權時，夫妻各於74年6月4日前所
    取得之原有財產，不適用第1030條之1規定，不列入剩餘財
    產差額分配請求權計算之範圍。是核定死亡配偶之遺產總額
    時，僅得就74年6月5日以後夫妻所取得之原有財產計算剩餘
    財產差額分配額，自遺產總額中扣除。」（本院91年3月份
    庭長法官聯席會議決議參照）。本件被繼承人陳維裕（上訴
    人乙○○○之配偶）於89年3月5日死亡，由上訴人於89年12
    月5日申報遺產稅，經被上訴人核定遺產總額新臺幣（下同
    ）45,060,462元，應納遺產稅額6,351,367元，其遺產中上
    訴人乙○○○與被繼承人之於婚姻關係存續中，於70年12月
    4日購入之臺北市○○區○○段3小段551號土地、69年8月15
    日購入之同市○○區○○段2小段136號土地、40年2月28日
    購入之同市○○路47號房屋、66年7月29日購入之同市○○
    路○段71號7樓之6房屋及71年10月13日購入之同市○○○路○
    段18號房屋，既是74年6月4日前由被繼承人所取得之原有財
    產，不適用本件繼承事實發生時即89年3月5日之民法第1030
    條之1規定，不得列入生存配偶剩餘財產差額分配請求權計
    算之範圍，原處分（復查決定）未將系爭房地列入生存配偶
    剩餘財產差額分配請求權範圍，未自遺產總額中扣除，而核
    定該項請求權扣除額為0元，遺產總額45,060,462元，應納
    遺產稅額6,351,367元，即無不合。訴願決定予以維持，亦
    無不合，乃判決駁回上訴人在原審之訴。
肆、本院查：（一）、按「凡經常居住中華民國境內之中華民國
    國民死亡時遺有財產者，應就其在中華民國境內境外全部遺
    產，依本法規定，課徵遺產稅。」遺產及贈與稅法第1條第1
    項定有明文。次按「聯合財產中，妻於結婚時所有之財產，
    及婚姻關係存續中因繼承或其他無償取得之財產，為妻之原
    有財產，保有其所有權。聯合財產中，夫之原有財產及不屬
    於妻之原有財產之部分，為夫所有。．．．」「聯合財產中
    ，夫或妻於結婚時所有之財產，及婚姻關係存續中取得之財
    產，為夫或妻之原有財產，各保有其所有權。聯合財產中，
    不能證明為夫或妻所有之財產，推定為夫妻共有之原有財產
    。」「聯合財產關係消滅時，夫或妻於婚姻關係存續中所取
    得而現存之原有財產，扣除婚姻關係存續中所負債務後，如
    有剩餘，其雙方剩餘財產之差額，應平均分配。但因繼承或
    其他無償取得之財產，不在此限。」為74年6月3日修正前後
    之民法第1017條及74年6月3日公布之民法第1030條之1第1項
    所明定。本件被繼承人陳維裕於89年3月5日死亡，其繼承人
    於89年12月5日申報遺產稅，經被上訴人核定遺產總額45,06
    0,462元，遺產淨額26,237,476元，應納遺產稅額6,351,367
    元。上訴人乙○○○就核定生存配偶剩餘財產差額分配請求
    權扣除額為0元不服，提起行政救濟後，由被上訴人重核復
    查決定，仍維持原核定生存配偶剩餘財產差額分配請求權扣
    除額為0元。上訴人不服，申請復查，未獲變更，提起訴願
    ，亦遭決定駁回，乃提起行政訴訟。原判決關於前揭財產係
    被繼承人在74年6月4日前所取得之原有財產，不適用第1030
    條之1規定，不列入剩餘財產差額分配請求權計算之範圍，
    以及上訴人在原審之主張如何不足採等事項均已詳為論斷。
    （二）、按基於權力分立原則，在立法機關充分考量各相關
    因素及權衡相關價值後完成立法，在客觀法律秩序及實存社
    會環境，並未出現法律漏洞或形成合法而不正義之現象時，
    司法機關依法審理具體個案，適用法律時，當不得違反立法
    意旨，以填補法律漏洞為由而造法；亦不得作違反立法意旨
    ，而以不真正溯及既往之理論進行改造法律的解釋。74年6
    月3日修正公布民法親屬編關於法定財產制即聯合財產制第
    0000-0000、1021、1024條；增訂1030條之1條文，其變革甚
    劇，聯合財產制之名稱雖仍相同，但其修正前、後之內涵意
    義已迥然不同，無論形式上或實質上新、舊聯合財產制，均
    實存著變革，有區分之必要性，不容漠視，更不得含混其詞
    ，將其視為單純而新舊規範一致的聯合財產關係，而主張貫
    徹男女平等原則，優於既得權利及信賴保護原則，且不顧及
    其對於人類共同價值家庭倫理之影響，以不真正溯及既往之
    理論解釋法律，造成實質的溯及既往之法效果，與當今主流
    民主法治國家之多元社會價值衝突的協調原則不儘相符。立
    法機關為解決新舊法之適用問題，充分考量貫徹男女平等原
    則、信賴保護原則、既得權利、社會交易安全，以及家庭倫
    理等相關因素及衡量相關價值後，因新舊法聯合財產制之名
    稱雖然相同，但其實質內容已變更，形成該修正施行前之舊
    聯合財產制，因該修正之新聯合財產制之施行而實質上發生
    階段性終結之效果，選擇採取漸進的分階段適用法律，乃不
    以法律明定民法第1030條之1溯及既往適用。此所以增訂民
    法親屬編施行法第6條之1時，特排除第1030條之1之適用溯
    及既往，而未設第1條所指之特別規定。且親屬編施行法於
    85年9月25日增訂第6條之1有關聯合財產溯及既往特別規定
    時，並不包括第1030條之1情形。準此，74年6月4日民法親
    屬編修正施行前結婚，並適用聯合財產制之夫妻，於74年6
    月5日後其中一方死亡，他方配偶依第1030條之1規定行使夫
    妻剩餘財產差額分配請求權時，夫妻各於74年6月4日前所取
    得之原有財產，不適用第1030條之1規定，不列入剩餘財產
    差額分配請求權計算範圍。是核定死亡配偶之遺產總額時，
    僅得就74年6月5日以後「夫妻」所取得之原有財產計算剩餘
    財產差額分配額，自遺產總額中扣除。所稱「夫妻」並不論
    夫或妻，均有其適用，與憲法第7條所保障男女平等之原則
    相符；且其依法認定遺產總額，避免財產權重新分配，影響
    社會交易安全，與憲法第15條所保障財產權之意旨及憲法第
    19條所規定之租稅法定原則，並無牴觸。（三）、綜上所述
    ，原判決認原處分認事用法，尚無違誤，維持原處分及訴願
    決定，而駁回上訴人在原審之訴，其所適用之法規與該案應
    適用之現行法規並無違背，與解釋判例，亦無牴觸，並無所
    謂原判決有違背法令之情形。上訴人對於業經原判決詳予論
    述不採之事由再予爭執，核屬法律上見解之歧異，要難謂為
    原判決有違背法令之情形。本件上訴論旨，仍執前詞，指摘
    原判決違誤，求予廢棄，難認有理由，應予駁回。
據上論結，本件上訴為無理由，爰依行政訴訟法第255條第1項、
第98條第3項前段、第104條、民事訴訟法第85條第1項前段，判
決如主文。
中    華    民    國    95    年    5     月    22    日
                  第一庭審判長法  官  葉  振  權
                              法  官  陳  秀  美
                              法  官  劉  鑫  楨
                              法  官  梁  松  雄
                              法  官  劉  介  中
以  上  正  本  證  明  與  原  本  無  異
中    華    民    國    95    年    5     月    22    日
                              書記官  陳  盛  信


司法院資訊處製作；財團法人民間司法改革基金會備份。
